臺灣高等法院高雄分院刑事判決　　　　　九十一年度上訴字第一一二號
　　上　訴　人
　　即　被　告　丁○○
　　選任辯護人　張永昌律師
右上訴人因偽造文書等案件，不服臺灣高雄地方法院九十一年度訴緝字第二三號中華
民國九十一年五月三十一日第一審判決（起訴案號：臺灣高雄地方法院檢察署八十八
年度偵字第二九八二二號、八十八年度偵緝字第一七五五號；併辦案號：同署八十八
年度偵字第二九七五三號、八十九年度偵字第七二九０號），提起上訴，本院判決如
左：
      主      文
原判決撤銷。
丁○○連續意圖為自己不法之所有，以詐術使人將本人之物交付，處有期徒刑壹年拾
月。
      事      實
一、丁○○自民國（下同）八十五年七月二十五日起，在高雄縣阿蓮鄉中路村一七五
    號住處內，召集辛○○、壬○○、卯○○、寅○○、丑○○、己○○、辰○○、
    戊○○、子○○、庚○○、丙○○、乙○○、甲○○（即高秀鳳）、癸○○○、
    王春桂等人參加如附表編號一至四號所示之民間互助會（有關各該民間互助會之
    會期、會員人數、開標日期、每會金額，均詳如附表），自任會首，每次開標日
    即在其上址住處開標，採內標制，即活會會員係以每會應繳會款扣除得標者出標
    金額後繳納會款。詎丁○○於上開互助會進行期間因投資ＫＴＶ失利而週轉不靈
    經濟情狀欠佳，竟基於意圖為自己不法所有之概括犯意，分別於不詳時間之開標
    日，利用活會會員未到場之機會，連續冒用各該互助會不詳姓名活會會員名義，
    偽稱未到之活會會員委託伊標會，未下標單，口頭表示競標時願付之利息，而向
    未得標之活會會員詐標會款，詐標並收取如附表編號一會款十二次、附表編號二
    之會款二次、附表編號三之會款二次、附表編號四之會款七次，致使辛○○、壬○○、卯○○、寅○○、丑○○、己○○、辰○○、戊○○、子○○、庚○○、
    丙○○、乙○○、甲○○（即高秀鳳）、癸○○○、王春桂及各該被冒名之活會
    會員陷於錯誤，仍如數交付活會會款予丁○○收受，惟因無法查知其確實之冒標
    時間及所出之標息，致無法詳為計算所詐取之詳細金額。嗣於八十八年一月間，
    丁○○所召集如附表編號一至四號所示之民間互助會均無故止會，經結算結果發
    現剩餘會數與活會數目不符，辛○○、壬○○、卯○○、寅○○、丑○○、己○○、辰○○、戊○○、子○○、庚○○、丙○○、乙○○、甲○○（即高秀鳳）
    、癸○○○、王春桂等人始知受騙。
二、案經子○○、庚○○、丙○○、乙○○、甲○○、癸○○○、王春桂、己○○、
    辰○○及戊○○等人訴由臺灣高雄地方法院檢察署檢察官偵查起訴及移送併辦，
    於原審審理中丁○○經傳拘不到，經原審法院八十九年五月三十一日以高貴刑慎
    字第五０六通緝始緝獲到案。
    理  由
一、上訴人即被告丁○○（下稱被告）於審判期日經合法傳喚未到庭，惟其於調查庭
    對於自八十五年七月二十五日起，召集如附表編號一至四號所示之民間互助會，
    並於上開互助會進行期間因週轉不靈經濟情狀欠佳，竟基於意圖為自己不法所有
    之概括犯意，分別於不詳時間之開標日，連續冒用各該互助會不詳姓名活會會員
    名義，偽稱未到之活會會員委託伊標會，未下標單，口頭表示競標時願付之利息
    ，而向未得標之活會會員詐標會款，詐標並收取如附表編號一會款十二次、附表
    編號二之會款二次、附表編號三之會款二次、附表編號四之會款七次，並於八十
   八年一月間無故止會之事實不諱，核與告訴人子○○、庚○○、丙○○、乙○○
    、甲○○、癸○○○、王春桂、己○○、辰○○及戊○○等人指訴之情節相符，
    並有會單四紙附卷可稽，堪認被告之自白核與事實相符，自得採為論罪之依據。
    本件事證已臻明確，被告犯行洵堪認定。
二、核被告丁○○所為，係犯刑法第三百三十九條第一項之詐欺取財罪。被告多次詐
    欺犯行，迭次為之，手法相同，所犯又係同一罪名之罪，顯係基於概括之犯意，
    應依連續犯規定論以一罪，並加重其刑。被告於同一冒標之互助會中，以同一行
    為同時向數活會之會員詐收會款，而觸犯數詐欺罪，為想像競合犯，應從一重之
    詐欺取財罪處斷。又臺灣高雄地方法院檢察署檢察官移送併案審理之八十八年度
    偵字第二九七五三號、八十九年度偵字第七二九０號，核與公訴人起訴之犯罪事
    實具有連續犯之裁判上一罪關係，為起訴效力所及，法院自得併與審理，附此敘
    明。
三、原審予以論科，固非無見；惟被告丁○○僅成立詐欺取財罪，不另成立行使偽造
    準私文書罪（詳如後述），原判決仍論以行使偽造準私文書罪，自有未合；被告
    上訴意旨指摘原判決不當，雖無理由，惟原判決既有可議，自屬無可維持，應予
    撤銷改判。審酌民眾參與民間互助會，多為儲蓄或在有急需時得藉此籌措財源，
    被告為圖己利，竟多次冒用會員名義口頭冒標互助會，詐取會款，致告訴人子○○、庚○○、丙○○、乙○○、甲○○、癸○○○、王春桂、己○○、辰○○及
    戊○○等人受有不貲之損害，於原審審理中經通緝始緝獲到案，浪費國家司法資
    源，惟念其犯後尚能坦承犯行，態度良好，且清償部分被害人之損失等一切情狀
    ，量處如主文所示之刑。
四、公訴意旨另以：被告丁○○因經濟困窘，明知無力支付會款，竟基於概括之犯意
    ，自八十五年七月二十五日起，在其自宅，召集附表編號一至四號所示之民間互
    助會，自任會首，邀集子○○、庚○○、丙○○、乙○○、甲○○、癸○○○、
    王春桂、己○○、辰○○及戊○○等人參加入會。詎丁○○在會期進行中，假冒
    會員寅○○、丑○○、林錦珠、余士偉、戊○○、林月霞、高秀鳳、高雪娥、高
    智良、庚○○、子○○、紀秀玉等人名義虛偽填載會單，持以競標而行使之，子
    ○○等會員均陷於錯誤而繼續繳交會款，丁○○前後詐取得標金多次，足以生損
    害於寅○○等人及其他活會會員。因認被告另涉刑法第二百十六條、第二百十條
    行使偽造準私文書罪嫌。
五、訊據被告堅決否認涉有行使偽造準私文書罪嫌，辯稱：伊雖有冒標互助會，但未
    填寫標單，僅是口頭告知係未到場之會員標取，並未偽造標單等語。經查，告訴
    人子○○、庚○○、丙○○、乙○○、甲○○、癸○○○、王春桂、己○○、辰
    ○○、戊○○等人於偵查及原審均指稱：被告丁○○冒標互助會，詐取會款等語
    ，並未具體指明被告有「偽造標單」情事，本院質之被告丁○○自承：「我冒標
    時沒有寫標單」等語（見本院卷第三八頁），而告訴人庚○○、丙○○、辰○○
    於本院進而指稱：「沒有寫標單，都是以口頭冒標」等語（見本院卷第三九頁、
    第四十頁、第六三頁），綜上說明，足證被告此部分辯解，應可採信。被告丁○○既無偽造標單之行為，自無以成立行使偽造準私文書罪，惟公訴人指此部分與
    前開論罪科刑部分有牽連犯關係，爰不另為無罪之諭知。
六、被告丁○○經合法傳喚無正當理由不到庭，不待其陳述，逕行判決。
據上論結，應依刑事訴訟法第三百六十九條第一項前段、第三百六十四條、第二百九
十九條第一項前段、第三百七十一條、刑法第五十六條、第三百三十九條第一項、第
五十五條、罰金罰鍰提高標準條例第一條前段，判決如主文。
本案經檢察官沈紹嘉到庭執行職務。
中    華    民    國     九十一     年       九       月     十七       日
                              臺灣高等法院高雄分院刑事第一庭
                                  審判長法官  曾永宗
                                        法官  邱永貴
                                        法官  郭玫利
右正本證明與原本無異。
檢察官如不服本判決應於收受本判決後十日內向本院提出上訴書狀，其未述上訴理
由者，並得於提起上訴後十日內向本院補提理由書狀（均須按他造當事人之人數附繕
本)「切勿逕送上級法院」。
被告不得上訴。
                                      書記官  張寶花
中    華    民    國     九十一     年       九       月     十  九     日
附錄：本判決論罪科刑法條：
刑法第三百三十九條第一項：
意圖為自己或第三人不法之所有，以詐術使人將本人或第三人之物交付者，處五年以
下有期徒刑、拘役或科或併科一千元以下罰金。
附表：
┌──┬─────┬─────┬────┬───────┬───────┐
│編號│會期      │開標日期  │每會金額│冒標情形│備註          │
├──┼─────┼─────┼────┼───────┼───────┤
│一  │八十五年七│每月二十五│一萬元  │被冒標之會員姓│八十八年一月間│
│    │月二十五日│日。      │        │名不詳。冒標之│止會。        │
│    │起八十八年│每年三月、│        │時間不詳。出標│活會會員有高智│
│    │三 月二十 │七月、十一│        │金額不確定（一│良三會、高雪娥│
│    │五日止。  │月加開一會│        │千二百元以上）│高秀鳳、林月霞│
│    │會員人    │。        │        │冒標十二次    │戊○○、余士偉│
│    │數四十員  │          │        │              │丑○○、寅○○│
│    │。        │          │        │              │壬○○、丙○○│
│    │          │          │        │              │各一會，林錦珠│
│    │          │          │        │              │二會。        │
│    │          │          │        │              │              │
│    │          │          │        │              │              │
│    │  │          │        │              │              │
│    │          │          │        │              │              │
├──┼─────┼─────┼────┼───────┼───────┤
│二  │八十五年十│每月十五日│一萬元  │被冒標之會員姓│八十八年一月間│
│    │二月十五日│。每年一月│        │名不詳。冒標之│止會。        │
│    │起至八十八│五月、九月│        │時間不詳。出標│活會會員有王春│
│    │年四月十五│加開一會。│        │金額不確定（一│桂、高秀鳳、林│
│    │日止。    │          │        │千二百元以上）│權興、庚○○、│
│    │會員人數  │          │        │冒標二次      │黃金蓉、高智能│
│    │三十五員  │          │        │              │各一會、紀秀玉│
│    │。        │          │        │              │二會。        │
│    │          │          │        │              │              │
│    │          │          │        │              │              │
│    │          │          │        │    │              │
│    │          │          │        │              │              │
│    │          │          │        │              │              │
├──┼─────┼─────┼────┼───────┼───────┤
│三  │八十七年六│每月十日。│一萬元  │被冒標之會員姓│八十八年一月間│
│    │月十日至九│二月、六月│        │名不詳。冒標之│止會。        │
│    │十年十月十│十月加開一│        │時間不詳。出標│告訴人己○○加│
│    │日止。    │會。      │        │金額不確定（一│入二會，均尚為│
│    │會員人數五│          │        │千二百元以上）│活會。        │
│    │十員。    │          │        │冒標二次      │告訴人王春桂  │
│    │          │          │        │              │加入一會，尚為│
│    │          │          │        │              │活會。        │
│    │          │          │        │              │告訴人子○○加│
│    │          │          │        │              │入一會，尚為活│
│    │      │          │        │              │會。          │
│    │          │          │        │              │告訴人丙○○加│
│    │          │          │        │              │入一會，尚為活│
│    │          │          │        │              │會。          │
│    │          │          │        │              │告訴人辰○○加│
│    │          │          │        │              │入一會，尚為活│
│    │          │          │        │              │會。          │
│    │          │          │        │              │              │
│    │          │          │        │              │              │
├──┼─────┼─────┼────┼───────┼───────┤
│四  │八十七年三│每月二十日│一萬元  │被冒標之會員姓│八十八年一月間│
│    │月二十日至│。        │        │名不詳。冒標之│止會。        │
│    │八十九年九│          │        │時間不詳。出標│告訴人高秀鳳加│
│    │月二十日止│          │        │金額不確定（一│入一會，尚為活│
│    │。        │          │        │千二百元以上）│會。          │
│    │會員人數三│          │        │冒標七次      │告訴人辛○○  │
│    │十一員。  │          │        │              │加入一會，尚為│
│    │          │          │        │              │活會。        │
│    │          │          │        │              │告訴人丙○○加│
│    │          │          │        │              │入一會，尚為  │
│    │          │          │        │              │活會。        │
│    │          │          │        │              │              │
│    │          │          │        │              │              │
│    │          │          │        │              │              │
│    │          │          │        │              │              │
└──┴─────┴─────┴────┴───────┴───────┘
                                                                        Ｆ
